【裁判字號】    99,簡,234
【裁判日期】    991025
【裁判案由】    請求退稅
【裁判全文】
高雄高等行政法院簡易判決
                                       99年度簡字第234號
 
原      告  甲○○○○○○○
代  表  人  乙○○
被      告  雲林縣稅務局
代  表  人  丙○○局長

上列當事人間請求退稅事件，原告提起行政訴訟，本院判決如下
：
    主  文
原告之訴駁回。
訴訟費用由原告負擔。
    事實及理由
一、事實概要：
    緣原告所有雲林縣莿桐鄉埔子村榮村60號房屋，於民國93年
    11月24日向被告申請「簡陋房屋重核現值」，經被告派員實
    地勘查，發現核課面積計算錯誤，乃以93年12月3日雲稅房
    字第0930067044號函通知原告，並辦理退還自76至93年溢繳
    之房屋稅稅款，除76、77、78、82、85（下稱系爭年度）及
    89至93年度查無繳納稅款資料，原告亦無法提供繳款收據或
    相關證明文件，無從辦理退稅外，另79、80、81、83、84、
    86、87、88年應退溢繳金額共新台幣（下同）317,544元（
    含本稅、教育捐、滯納金、加計利息），除按所得稅法扣繳
    利息所得8,998元外，其餘退稅金額抵繳原告其他欠稅款，
    並於95年2月6日及96年3月5日通知原告，因原告未提行政救
    濟而告確定。嗣原告於99年7月19日依稅捐稽徵法第28條規
    定提起本件行政訴訟。
二、原告起訴意旨略以：
(一)、行政訴訟法第8條第1項、第3項規定「人民與中央或地方機
    關間，因公法上原因發生財產上之給付或請求作成行政處分
    以外之其他非財產上之給付，得提起給付訴訟。因公法上契
    約發生之給付，亦同。除別有規定外，給付訴訟以高等行政
    法院為第一審管轄法院。」
(二)、98年1月21日修正之稅捐稽徵法第28條規定：「納稅義務人
    自行適用法令錯誤或計算錯誤溢繳之稅款，得自繳納之日起
    5年內提出具體證明，申請退還;屆期未申請者，不得再行申
    請。納稅義務人因稅捐稽徵機關適用法令錯誤、計算錯誤或
    其他可歸責於政府機關之錯誤，致溢繳稅款者，稅捐稽徵機
    關應自知有錯誤原因之日起2年內查明退還，其退還之稅款
    不以5年內溢繳者為限。前2項溢繳之稅款，納稅義務人以現
    金繳納者，應自其繳納該項稅款之日起，至填發收入退還書
    或國庫支票之日止，按溢繳之稅額，依繳納稅款之日郵政儲
    金1年期定期儲金固定利率，按日加計利息，一併退還。本
    條修正施行前，因第2項事由致溢繳稅款者，適用修正後之
    規定。前項情形，稅捐稽徵機關於本條修正施行前已知有錯
    誤之原因者，2年之退還期間，自本條修正施行之日起算。
    」
(三)、原告之廠房約於71年起與頂興股份有限公司（下稱頂興公司
    ）之廠房一起合併課稅，然自76年起稅捐稽徵機關又另外對
    頂興公司名下之廠房課稅，造成原告、頂興公司重複繳納稅
    款的情形。溢繳情形如下：(1)76、77、78年度應退稅額以79
    年度退稅金額推算為48,928元×3＝146,784元。(2)76、77、
    78年度應退教育捐以79年退稅金額推算為6,632元×3＝19,8
    96元。(3)82、85年度應退稅額以83年度退稅金額推算為31,6
    24元×2＝63,248元。(4)82、85年度應退教育捐以83年退稅
    金額推算為6,240元×2＝12,480元等情，並聲明求為判決(一)
    被告應給付原告242,408元。(二)訴訟費用由被告負擔。
三、被告則以：
(一)、按行政訴訟之類型，可分為撤銷訴訟、給付訴訟及確認訴訟
    三類，其中給付訴訟依其起訴之前應否先經前置訴願程序，
    學界見解不一，惟各該訴訟類型於行政訴訟法均有明定其應
    備之特別實體判決要件，原告起訴是否具備各種訴訟之特別
    判決要件，即應就其所行之訴訟類型依行政訴訟法之規定判
    斷之。按一般給付訴訟與課予義務訴訟之共通點，固皆為實
    現公法上給付請求權而設，惟就一般給付訴訟之制度功能，
    係於課予義務訴訟之外復行提供一項有效之訴訟種類，以資
    解決所有公法上之爭議，而具有「補餘訴訟」之性質。故自
    邏輯上言，一般給付訴訟與課予義務訴訟於本質上應互為非
    可兩立之訴訟類型，此即謂公法上之給付請求權事件，依事
    件性質應提起課予義務訴訟者，恆無提起一般給付訴訟之可
    能及必要。又按「行政法院並未具有上級行政機關之功能，
    不得取代行政機關而自行決定。故行政訴訟法第8條所規定
    因公法上原因發生財產上之給付，而提起一般給付之訴，其
    請求金錢給付者，必須以該訴訟可直接行使給付請求權時為
    限。如依實體法之規定，尚須先由行政機關核定或確定其給
    付請求權者，則於提起一般給付之訴之前，應先提起課予義
    務之訴，請求作成該核定之行政處分。準此，得提起一般給
    付之訴者，應限於請求金額已獲准許可或已保證確定之金錢
    支付或返還。」（最高行政法院90年度判字第2369號及鈞院
    97年度簡字第85號判決參照）。顯見，當事人提起一般給付
    之訴請求金錢給付，必須以該訴訟可直接行使給付請求權時
    始可為之；如依其請求基礎法律關係之規定，尚須先由行政
    機關核定其請求權者，則於提起一般給付之訴前，應先提起
    課予義務之訴，請求行政機關作成核定之處分，並為一定金
    額之給付。如對行政機關核定之法令合法性有疑義而加以爭
    執時，則應先請求該管機關重新核定，法院尚不得代替行政
    機關為之；在請求行政機關重新核定之前，當事人請求權尚
    未確定，尚不得逕行提起一般給付之訴。準此，原告主張被
    告溢徵系爭年度之房屋稅款，請求返還，逕以一般給付之訴
    之型態提起，惟被告是否溢徵情事，及應否退還，退還數額
    若干等節，均有待被告審認裁量作成一定之處分。在被告就
    原告之請求作成特定處分以前，兩造間尚不具有公法上債之
    關係，原告即不具實體法上之請求權基礎，則其逕行請求給
    付，應非法之所許。
(二)、次按「當事人主張有利於己之事實者，就其事實有舉證之責
    任．．．。」「人民與中央或地方機關間，因公法上原因發
    生財產上之給付或請求作成行政處分以外之其他非財產上之
    給付，得提起給付訴訟。因公法上契約發生之給付，亦同。
    前項給付訴訟之裁判，以行政處分應否撤銷為據者，應於依
    第4條第1項或第3項提起撤銷訴訟時，併為請求。原告未為
    請求者，審判長應告以得為請求。除別有規定外，給付訴訟
    以高等行政法院為第1審管轄法院。」「除本法有規定者外
    ，民事訴訟法第277條之規定於本節準用之」分別為民事訴
    訟法第277條及行政訴訟法第8條、第136條所明定。次按「
    納稅義務人對於因適用法令錯誤或計算錯誤溢繳之稅款，得
    自繳納之日起5年內提出具體證明，申請退還；逾期未申請
    者，不得再行申請。」為行為時稅捐稽徵法第28條所規定。
(三)、原告主張應退還其推算76、77、78、82及85年所溢繳之房屋
    稅稅款云云。經查：
 1、按「當事人主張有利於己之事實者，就其事實有舉證之責任
    」民事訴訟法第277條前段定有明文，依行政訴訟法第136條
    之規定，上開規定為行政訴訟程序所準用。爰此，原告主張
    退還系爭年度溢繳之房屋稅稅款，而被告查無繳納稅款紀錄
    ，原告亦無法提供繳款收據或相關證明文件俾供查核辦理，
    本案無法得以認定系爭年度已完納稅款，原告自得就所主張
    有關內容負舉證責任及盡協力義務，逕以79、83年度推定系
    爭年度已完納稅款，自屬乏據。
 2、又「當事人主張事實，須負舉證責任，倘其所提出之證據不
    足為主張事實證明，自不能認其主張之事實為真實。」為最
    高行政法院36年判字第16號判例。原告主張退還系爭年度溢
    繳之房屋稅稅款，係在增加自己之權利，依上開之規定，自
    應就權利發生實體上規定要件最低度事實負舉證責任，俾稽
    徵機關對當事人有利不利情事加以審酌。而原告復未能提示
    相關資料以實其說，僅以推算金額主張退稅，尚難認其所述
    為真實。是以，原告主張「被告以查無繳稅紀錄為由拒絕退
    還．．．應推定原告已繳納稅款」，顯無理由等語，並聲明
    求為判決原告之訴駁回。
四、本件事實概要欄所載事實，有原告93年11月24日房屋稅改課
    申請書、被告93年12月3日雲稅房字第0930067044號、退稅
    抵繳證明書等附於被告所提案卷可稽，且經兩造訴狀陳明在
    卷，堪以信實。兩造所爭執者厥為原告提本件給付訴訟是否
    合法？經查：
(一)、按原告之行政訴訟有誤用訴訟類型，致無法達成請求權利保
    護之目的者，應認為欠缺權利保護要件，而應以判決駁回原
    告之訴。又行政法院並未具有上級行政機關之功能，不得取
    代行政機關而自行決定。故行政訴訟法第8條所規定因公法
    上原因發生財產上之給付，而提起一般給付之訴，其請求金
    錢給付者，必須以該訴訟可直接行使給付請求權時為限。如
    依實體法之規定，尚須先由行政機關核定或確定其給付請求
    權者，則於提起一般給付之訴之前，應先提起課予義務之訴
    ，請求作成該核定之行政處分。準此，得提起一般給付之訴
    者，應限於請求金額已獲准許可或已保證確定之金錢支付或
    返還（最高行政法院90年度判字第2369號判決參照）。是公
    法上原因發生財產上之給付，債權人固得依行政訴訟法第8
    條第1項前段之規定，向高等行政法院提起一般給付之訴，
    請求償還，惟如原告於提起給付之訴前，須先請求行政機關
    核定並作成授益行政處分者，基於行政權之尊重暨避免司法
    資源被濫用，原告應先向行政機關請求作成行政處分，若行
    政機關拒絕決定，原告亦應依訴願法第1條第1項規定，就該
    拒絕之行政處分提起訴願，再依行政訴訟法第5條規定，提
    起課予義務訴訟，請求作成該核定之行政處分。如原告捨此
    合法救濟途徑不由，逕行提起一般給付之訴者，則原告之訴
    自欠缺權利保護之必要。
(二)、本件原告係依稅捐稽徵法第28條規定，請求被告退還其推算
    76、77、78、82及85年所溢繳之房屋稅；惟查，稅捐稽徵法
    第28條規定：「納稅義務人自行適用法令錯誤或計算錯誤溢
    繳之稅款，得自繳納之日起5年內提出具體證明，申請退還
    ；屆期未申請者，不得再行申請。納稅義務人因稅捐稽徵機
    關適用法令錯誤、計算錯誤或其他可歸責於政府機關之錯誤
    ，致溢繳稅款者，稅捐稽徵機關應自知有錯誤原因之日起2
    年內查明退還，其退還之稅款不以5年內溢繳者為限。前2項
    溢繳之稅款，納稅義務人以現金繳納者，應自其繳納該項稅
    款之日起，至填發收入退還書或國庫支票之日止，按溢繳之
    稅額，依繳納稅款之日郵政儲金1年期定期儲金固定利率，
    按日加計利息，一併退還。本條修正施行前，因第2項事由
    致溢繳稅款者，適用修正後之規定。前項情形，稅捐稽徵機
    關於本條修正施行前已知有錯誤之原因者，2年之退還期間
    ，自本條修正施行之日起算。」是依此規定，稅捐稽徵機關
    是否有適用法令錯誤、計算錯誤或其他可歸責於政府機關之
    錯誤，致原告有溢繳稅款之事由，應由原告依法申請後，再
    由被告審核認定，於被告駁回其申請後，再循序提起訴願、
    行政訴訟，其正確訴訟種類為課予義務訴訟。然原告於96年
    3月21日向被告申請退還溢繳74年至93年之房屋稅，經被告
    以96年4月3日雲稅房字第0960013403號函予以否准，原告並
    未提起訴願。嗣於法務部行政執行署嘉義行政執行處（下稱
    嘉義行政執行處）執行中，原告於98年3月4日向被告提起訴
    願（未依訴願法第56條規定記載），被告乃移送雲林縣政府
    處理，雲林縣政府依訴願書所載「本人馬碧霞於97年3月間
    收到嘉義行政執行處所寄來的一份執行命令．．．。」等語
    ，乃移送法務部，法務部行政執行署復以原告係不服嘉義行
    政執行處97年3月17日嘉執乙93年地稅執字第00058558號執
    行命令，移送嘉義行政執行處依行政執行法第9條規定辦理
    ，嘉義行政執行處則以98年5月7日嘉執乙93年地稅執字第00
    058558號函以所提係屬公法上金錢給付義務存在與否之實體
    爭議，該處就此並無審認判斷之權予以函復，有上開各函文
    在卷可憑，足見原告提起本件訴訟前，並未經合法訴願前置
    程序，其逕提給付訴訟，本院無從曉諭其轉換訴訟類型，揆
    諸首開說明，其訴即欠缺權利保護之必要，應予駁回。
(三)、綜上所述，原告請求被告退還前揭稅款，其訴訟種類應為課
    予義務訴訟，然原告未經訴願程序即逕行提起本件給付訴訟
    ，其訴訟種類即有錯誤，為欠缺權利保護必要，應予駁回。
    又本件事證已臻明確，兩造其餘攻擊防禦方法，均核與本件
    判決結果不生影響，爰不一一論述，附此敘明。另本件為簡
    易訴訟事件，爰不經言詞辯論為之。
五、據上論結，本件原告之訴為無理由，依行政訴訟法第233條
    第1項、第236條、第98條第1項前段，判決如主文。

中    華    民    國    99    年    10    月    25    日
                  高雄高等行政法院第四庭
                                  法  官  戴  見  草
以上正本係照原本作成。
如不服本判決，應於送達後20日內，向本院提出上訴狀並表明上
訴理由，如於本判決宣示後送達前提起上訴者，應於判決送達後
20日內補提上訴理由書（須按他造當事人人數附繕本）。
中    華    民    國    99    年    10    月    25    日


                                  書記官  江  如  青
附註:
行政訴訟法第235條（第1項、第2項）:
對於適用簡易程序之裁判提起上訴或抗告，須經最高行政法院之
許可。
前項許可，以訴訟事件所涉及之法律見解具有原則性者為限。

司法院資訊處製作；財團法人民間司法改革基金會備份。
